【裁判字號】    97,勞簡上,4
【裁判日期】    980519
【裁判案由】    返還獎金
【裁判全文】
臺灣桃園地方法院民事判決             97年度勞簡上字第4號
上  訴  人  丁○○
            乙○○
                        號
被  上訴人  國防部軍備局中山科學研究院
                      通信處：桃園縣龍潭郵政90008號信箱
法定代理人  甲○○    通信處：同上
訴訟代理人  丙○○    通信處：同上
上列當事人間請求返還獎金事件，上訴人對於民國96年11月29日
及97年1 月9 日本院中壢簡易庭96年度壢勞簡字第16號第一審判
決提起上訴，於98年4 月28日言詞辯論終結，本院判決如下：
    主  文
上訴駁回。
第二審訴訟費用由上訴人負擔。
    事實及理由
一、被上訴人法定代理人於訴訟中變更為甲○○，其已具狀聲明
    承受訴訟並聲請續行訴訟，核無不合，應予准許。又上訴人
    丁○○未於最後言詞辯論期日到場，核無民事訴訟法第386
    條所列各款情事，依被上訴人聲請，由其一造辯論而為判決
    ，合先敘明。
二、被上訴人方面：
  (一)被上訴人起訴主張：上訴人丁○○、乙○○原為被上訴人機
    關之聘僱員工，分別於民國89年8 月2 日、89年11月30日自
    願離職，各受領89年度年終工作獎金新台幣（下同）47,630
    元及93,431元（下稱系爭工作獎金），惟兩造間勞動契約所
    生之私法關係，權利義務應適用雙方共同遵守之「中山科學
    研究院聘雇人員工作規則」（下稱系爭工作規則）辦理，該
    工作規則第32條明定被上訴人應按行政院訂頒「軍公教人員
    年終工作獎金發給注意事項」發放聘雇人員年終工作獎金，
    行政院於89年訂頒「89年軍公教人員年終工作獎金（慰問金
    ）發給注意事項」（下稱89年工作獎金發給注意事項）明定
    年終工作獎金發給對象限於年中退休（役、職）、資遣、死
    亡之人員，不包含年度中自願離職者。上訴人二人均於89年
    之年度中自願離職，依上開規定不具領取年終工作獎金資格
    ，被上訴人發放其89年度年終工作獎金，顯係誤發，上訴人
    受領之，屬無法律上之原因而受有利益，致被上訴人受有損
    害，構成不當得利，被上訴人發覺錯誤後於93年9 月29日函
    請上訴人於文到2 個月內返還受領之系爭工作獎金，函文於
    93年10月1 日、93年10月4 日送達上訴人丁○○、乙○○收
    受，但均未獲置理，上訴人迄未返還溢領年終工作獎金，故
    依不當得利之法律關係請求上訴人返還誤為受領之年終獎金
    47,630元及93,431元。
  (二)被上訴人於90年1 月9 日以蓮萌字00397 號令頒布89年年
    終工作獎金發給暫行規定（下稱工作獎金發給暫行規定），
    係被上訴人內部承辦人員之行政作業依據，非被上訴人發給
    上訴人年終工作獎金之法律依據，蓋工作獎金發給暫行規定
    之頒布係依據被上訴人88年10月4 日蓮萌字第1225號令頒
    「聘雇人員工作規則」第32條之規定，該工作規則第32 條
    明定被上訴人應按行政院訂頒「軍公教人員年終工作獎金發
    給注意事項」發放聘雇人員年終工作獎金，則被上訴人所訂
    之工作獎金發給暫行規定，有關年終工作獎金之發放標準、
    對象及金額等事項，應依行政院訂頒89年工作獎金發給注意
    事項辦理，此觀國防部於90年1 月12日依行政院所訂規則轉
    頒「89年軍公教人員年終工作獎金（慰問金）發給注意事項
    」，其年終發放對象，亦不包含自請離職人員自明，前開工
    作獎金發給暫行規定係因應農曆春節將至，為免員工權益受
    損，以利承辦人員發放年終工作獎金之作業程序有所依循而
    訂頒，非謂據此為兩造就年終工作獎金之發放有合意。
  (三)被上訴人依國防部90年1 月12日珍瑙字00117 號令轉頒89
    年軍公教人員年終工作獎金（慰問金）發給注意事項（下稱
    國防部89年工作獎金發給注意事項）第13點雖規定；「各單
    位臨時、額外、非編制內聘僱人員，各主管單位應依本部87
    年12月15日珍瑙字第2872號令另定之，並得在各該單位經
    費預算酌予比照本注意事項相當職等辦理（如福利機構、印
    製單位、評價聘僱及本部所屬單位編制外與約聘、聘雇人員
    未經核發薪給證者均屬之）」，然此係針對無法直接適用行
    政院頒訂年終工作獎金發給注意事項，且無其他依據可資發
    給年終工作獎金者，為慰問及獎勵其年終辛勞，故許各單位
    另訂規定以發給年終工作獎金所作之規定，惟仍應酌比照行
    政院訂頒89年工作獎金發給注意事項辦理，即其發給之對象
    仍不包含年度中自請離職之人員，非如上訴人所稱被上訴人
    依國防部訂頒89年工作獎金發給注意事項第13點可發放更優
    惠之年終工作獎金。況被上訴人關於年終工作獎金本即有發
    放依據，即系爭工作規則引用行政院訂頒89年工作獎金發給
    注意事項辦理，自無須再依87年12月15日珍瑙字第2872號
    令，另訂規定為之，故上訴人對此工作獎金之發給有所誤解
    。
  (四)原審依上開法令及不當得利之法律關係判決命上訴人（即被
    告）丁○○、乙○○應給付被上訴人（即原告）47,630元、
    93,431元，及各自93年12月2 日起、93年12月5 日起，至清
    償日止，按週年利率5 % 計算之利息，均無違誤，故聲明：
    上訴駁回。
三、上訴人乙○○方面：
  (一)上訴人與被上訴人既於88年間簽訂延長服務契約，即應依先
    前勞動契約之約定規範兩造間之關係，其於78年間已任職被
    上訴人處，有關年終工作獎金之發放，應適用78年間關於工
    作獎金之規定，故被上訴人請求返還系爭工作獎金並無理由
    。
  (二)工作獎金之發給在被上訴人機關內部已行之有年，且有被上
    訴人訂頒之工作獎金發給暫行規定為據，而勞動基準法（下
    稱勞基法）第2 條第3 項及最高法院85年度台上字第246 號
    判決已明揭「獎金屬於工資之一部分」，依勞基法第21條第
    1 項前段規定：「工資由勞雇雙方議定之」，故雇主不得未
    經勞工同意或於勞工離職後逕為片面刪減之。
  (三)被上訴人請求返還系爭工作獎金，違背行政程序法基本的誠
    實信用原則、比例原則、信賴保護原則、明確性原則及平等
    原則。蓋行使債權、履行債務，應依誠實及信用方法，被上
    訴人機關以事後片面訂頒之法令作為依據，明顯對上訴人不
    公平、不合理，上訴人應受誠實信用原則之保護。兩造間有
    關勞資爭議，本有勞動契約可資規範，被上訴人卻片面修改
    勞動條件致損害上訴人，故應當對信賴勞動契約有效之上訴
    人補償。又被上訴人自承依工作獎金發給暫行規定發給年終
    獎金為錯誤，並依審計部91年2 月20日台審部貳字第910352
    號函辦理，復引用行政院人事行政局93年7 月7 日局給字第
    0930022715號函為依據，顯有違明確性原則。上訴人雖於89
    年11月30日離職，依行政院89年工作獎金發給注意事項規定
    ，應於89年12月1 日仍在職者始得領取該年度之年終工作獎
    金，上訴人僅差1 日離職，即遭被上訴人追繳系爭工作獎金
    ，以上訴人在被上訴人機關服務多年經驗，若非信賴被上訴
    人所訂規定，絕不會選擇於89年11月30日離職。
  (四)原審誤認體制外之聘僱人員不應較編制內員工享有更優惠之
    權利，顯係不瞭解社會實情而有所誤判。
  (五)上訴人領取之年終工作獎金，事後尚須申報所得稅，所得利
    益僅為69,381元，非被上訴人主張之數額，又依稅捐稽徵法
    第28條規定，已繳納稅款既不符因納稅義務人之錯誤溢繳要
    件，且已逾5 年申請期限，已無申請退稅之可能。況系爭工
    作獎金上訴人已於年假期間使用花費殆盡，所受利益早已不
    存在，應免負返還之責，原審竟判決上訴人應返還93,431元
    ，顯有錯誤。為此，聲明：原判決廢棄，並駁回被上訴人在
    第一審之訴。
四、上訴人丁○○未於最後言詞辯論期日到場，惟據其先前到庭
    及提出之書狀所為之聲明及陳述略以：
  (一)因被上訴人違反「軍公教人員年終工作獎金發放注意事項」
    遭審計部以91年2 月20日台審部貳字第910352號函糾正，被
    上訴人為補正行政瑕疵，遂向上訴人等離職員工催討已發放
    之年終工作獎金，惟被上訴人違反法令與兩造間之勞動契約
    ，係屬二事，兩造間之權利義務關係，應依雙方間之契約、
    工作規則及勞基法為準才是。
  (二)上訴人與被上訴人間為私法的勞動契約關係，權利義務應依
    契約及「中山科學研究院聘雇人員工作規則」辦理，且上訴
    人之權利受勞基法保障，系爭工作規則第32條雖規定「本院
    按行政院訂頒之軍公教人員年終工作獎金發放注意事項發給
    聘僱人員年終工作獎金」，但其目的在規範雇主即被上訴人
    年終工作獎金之發放不得低於該標準，以保障勞工最低權利
    ，即被上訴人仍可依實際情形發放更優惠之年終獎金，並無
    違反法令之問題。
  (三)被上訴人主張行政院89年工作獎金發給注意事項，明定年終
    工作獎金發給對象限於年中退休（役、職）、資遣、死亡之
    人員，不包含年度中自願離職者，然上訴人係非編制內之聘
    僱人員，不適用上開注意事項之規定，被上訴人發給上訴人
    年終工作獎金應依國防部訂頒之89年工作獎金發給注意事項
    第13點：「……非編制內聘僱人員，各主管單位應依本部87
    年12月15日珍瑙字第2872號令另定之，並得在各該單位經
    費預算酌予比照本注意事項相當職等辦理（如福利機構、印
    製單位、評價聘僱及本部所屬單位編制外與約聘、聘雇人員
    未經核發薪給證者均屬之）」，被上訴人並於90年1 月9 日
    頒訂前開暫行規定，明定年終工作獎金發給對象含離職人員
    ，第4 點更明定：「89年退休、退職、離職及資遣、死亡等
    人員，由總務處（主計組）統一列印發放名冊後發各發薪單
    位，由各發薪單位加會單位人事部門（院部幕僚單位為人力
    資源處）及通知當事人或法定受益人來院申領」，此做法已
    在被上訴人機關內部行之有年，故依工作獎金發給暫行規定
    及行政院89年工作獎金發給注意事項第16點：「各機關臨時
    、額外、聘用、約僱人員及職務代理人，依其月支（或日支
    ）報酬金額比照寄發年終工作獎金」，上訴人雖自願離職，
    但受領系爭工作獎金並非無法律上之原因，無不當得利之問
    題。
  (四)被上訴人一向將年中離職人員納入年終工作獎金發放對象，
    雖每年均訂頒規定，但內容一樣，僅更改年份而已，上訴人
    因信賴契約關係及被上訴人之人事規章、管理作業程序，受
    領系爭年終工作獎金，顯見並非無法律上之原因。原審判決
    有誤命上訴人返還47,630元，上訴人不服，故提起上訴，並
    上訴聲明：原判決廢棄，被上訴人在第一審之訴駁回。
五、兩造不爭執之事實：上訴人丁○○、乙○○原為被上訴人之
    編制外聘僱員工，兩造間為勞動契約之私法關係，權利義務
    依「中山科學研究院聘僱人員工作規則」，上訴人於89年8
    月2 日、89年11月30日自願離職，於90年2 月間受領89年度
    年終工作獎金47,630元及93,431元（含所得稅），被上訴人
    於93年9 月29日寄發存證信函催告上訴人於2 個月內返還系
    爭獎金，存證信函於93年10月1 日、93年10月4 日送達上訴
    人丁○○、乙○○收受，惟迄未返還系爭工作獎金。
六、兩造於本院97年5 月6 日受命法官行準備程序時同意簡化爭
    點如下：
  (一)上訴人受領系爭工作獎金之資格有無行政院89年工作獎金發
    給注意事項第2 點之適用？
  (二)上訴人主張依被上訴人於90年1 月9 日以蓮萌字00397 號
    令頒布前開工作獎金發給暫行規定及國防部90年1 月12日
    珍瑙字00117 號令，為受領系爭工作獎金之依據，有無理由
    ？
  (三)被上訴人請求上訴人返還系爭工作獎金數額（包含所得稅）
    是否合理？
七、本院判斷：
  (一)上訴人受領本件工作獎金應依行政院89年工作獎金發給注意
    事項辦理。
  1.被上訴人主張兩造間之權利義務關係應適用系爭工作規則，
    工作規則第32條明定，被上訴人按行政院「軍公教人員年終
    工作獎金發給注意事項」發放聘雇人員年終工作獎金，而行
    政院89年工作獎金發給注意事項明定年終工作獎金發給對象
    僅限於年中退休（役、職）、資遣、死亡之人員，不包含年
    度中自願離職者等情，此為上訴人所不爭執，並有系爭工作
    規則、行政院89年工作獎金發給注意事項在卷可稽。上訴人
    雖稱其為被上訴人機關之非編制內聘僱人員，不適用行政院
    89年工作獎金發給注意事項所限定之年終工作獎金發放對象
    云云。然系爭工作規則第32條既已明定被上訴人按行政院「
    軍公教人員年終工作獎金發給注意事項」發放聘雇人員年終
    工作獎金，機關編制內人員固不待論，非編制內之聘僱員工
    （含上訴人）亦列入發放年終工作獎金之對象，只是發放與
    否、發放標準，比照行政院軍公教人員年終工作獎金發給注
    意事項而已，非謂上訴人為機關編制外員工，即不適用行政
    院89年工作獎金發給注意事項之規定，上訴人就此顯有誤解
    。
  2.按事業單位於營業年度終了結算，如有盈餘，除繳納稅捐，
    彌補虧損及提列股息、公積金外，對於全年工作並無過失之
    勞工，應給與獎金或分配紅利。勞基法第29條定有明文，即
    事業單位依本條規定，如勞工於事業單位營業年度終了結算
    時在職，且當年度工作並無過失，始符領取年終獎金之要件
    ，對符合上述條件之勞工，事業單位即有發給年終獎金之義
    務，否則即無。本件兩造間為私法聘僱關係，為雙方所不爭
    執，故有勞基法之適用，有關津貼及獎金等事項，雇主應依
    其事業性質訂立工作規則，亦為勞基法第70條所明定，是本
    件有關工作獎金之核發，系爭工作規則第32條已有明定，即
    應適用工作規則之規定，且依勞基法規定，事業單位對於年
    中離職之員工，並無發給年終獎金之義務，足見被上訴人依
    工作規則及勞基法之規定，均無發給年中離職者年終工作獎
    金之義務甚明，乃上訴人竟稱依勞基法規定可受領系爭年終
    獎金，顯無可取。
  3.上訴人乙○○稱其自78年間任職被上訴人處，於88年間簽訂
    延長服務契約，有關年終工作獎金之發放仍應適用78年間發
    放工作獎金之規定云云；惟依被上訴人於78年12月14日以
    旭昌字16074 號頒訂「國防部中山科學研究院人員管理作業
    程序」第25條之1 規定：「本院依行政院訂頒之『年終獎金
    發放規定』發放年終獎金」，可知於87年前發放年終工作獎
    金時，仍須依行政院訂頒年終獎金發放規定辦理，此有被上
    訴人提出「國防部中山科學研究院人員管理作業程序」，附
    於原審卷可稽。系爭工作規則係於上訴人離職前之88年10月
    4 日公布，亦有附於原審卷之系爭工作規則可考，故在其後
    ，兩造間之勞雇關係之權利義務，應依系爭工作規則，做為
    規範兩造權利義務之準據，故上訴人乙○○稱不應受行政院
    訂頒89年工作獎金發給注意事項之拘束，顯非可採。
  4.按行政院89年工作獎金發給注意事項第2 點載明：「年終工
    作獎金：各級政府年度總預算所列員額及年度進行中經核准
    增加員額之現職軍公教人員（含技警工友），暨於89年中退
    休（役、職）、資遣、死亡人員。」，且年終工作獎金發給
    之立法原意，係政府基於激勵年終仍在職之軍公教人員士氣
    ，因應農曆春節之需要，於年終增發之慰勉、獎勵性給與，
    依88年、89年軍公教人員年終工作獎金（慰問金）發給注意
    事項二、(一)規定，發給對象以各級政府年度總預算所列員額
    及年度進行中經核准增加員額之現職軍公教人員（含技警工
    友），及該年度中退休（役、職）、資遣、死亡人員為限；
    於年度中（即12月1 日以前）辭（離、免）職之人員則不包
    括在內，有行政院人事行政局93年7 月7 日局給字第093002
    2715號函可稽，是被上訴人依規定所得核發之聘雇人員89年
    年終工作獎金，並不包括於年度中自願離職者甚明，且年終
    獎金之發放意旨既在慰勉年終時仍在職之人員，或離職非因
    可歸責於己之事由者始屬之，上訴人二人均為89年中自願離
    職者，其領取該年度之年終獎金，不符行政院89年工作獎金
    發給注意事項核發之規定，亦與年終獎金核發之意旨不符，
    故上訴人稱其得按當年度之工作月份比例領取年終獎金，同
    不可採。
  (二)上訴人主張依被上訴人頒布系爭工作獎金發給暫行規定及國
    防部90年1 月12日珍瑙字00117 號令為其受領系爭工作獎
    金之依據，亦非有理，蓋：
  1.依被上訴人90年1 月9 日以蓮萌字00397 號令頒布系爭工
    作獎金發給暫行規定二「年終獎金發給對象含年中離職人員
    。」，四(二)：「89年退休、退職、離職及資遣、死亡等人員
    ，由總務處（主計組）統一列印發放名冊後發各發薪單位，
    由各發薪單位加會單位人事部門（院部幕僚單位為人力資源
    處）及通知當事人或法定受益人來院申領。」，然此年終工
    作獎金發給暫行規定，名稱雖為「暫行規定」，惟此與中央
    法規標準法第3 條規定：「各機關發布之命令，得依其性質
    ，稱規程、規則、細則、辦法、綱要、標準或準則。」規定
    行政命令之名稱均不相同，且同法第7 條規定：「各機關依
    其法定職權或基於法律授權訂定之命令，應視其性質分別下
    達或發布，並即送立法院。」，被上訴人製作之「暫行規定
    」，既未對外公布（並無行政命令之公布日期及施行日期的
    記載），且與上開法定行政命令之名稱均不相符，可見係被
    上訴人自行製作之內部行政規約，做為被上訴人發放年終工
    作獎金之作業參考，無對外發生效力之可言，是該暫行規定
    既未對外發生效力，上訴人不能據此「暫行規定」做為受領
    89年年終工作獎金之依據，且「下級機關訂定之命令不得抵
    觸上級機關之命令。」中央法規標準法第11條後段亦有明定
    ，倘被上訴人認其「暫行規定」有違上級機關發布之行政命
    令仍得依職權加以廢止，使其失效甚明。再者，該暫行規定
    既是被上訴人之內部作業參考規範，並未對外發生公布生效
    ，顯非兩造間之勞動契約的一部分，要無約束兩造之效力亦
    甚顯然，況兩造之權利義務應適用系爭工作規則，該工作規
    則第32條已明定被上訴人應按行政院「軍公教人員年終工作
    獎金發給注意事項」發放聘雇人員年終工作獎金，行政院89
    年工作獎金發給注意事項又明定年終工作獎金發放對象僅限
    於年中退休（役、職）、資遣、死亡之人員，不包含年度中
    自願離職者，故前開工作獎金發給暫行規定誤將年中離職之
    員工包括上訴人在內，列入年終工作獎金發放對象，亦違反
    上級機關行政院89年工作獎金發給注意事項規定，應屬無效
    ，而上訴人亦稱該工作獎金發給暫行規定現已失效，從而上
    訴人稱其受領系爭工作獎金，是依上開工作獎金發給暫行規
    定為法律上之原因，亦不足採。
  2.被上訴人依國防部90年1 月12日珍瑙字00117 號令轉頒89
    年工作獎金發給注意事項第13點固載明「各單位臨時、額外
    、非編制內聘僱人員，各主管單位應依本部87年12月25日
    珍瑙字第2872號令另訂之，並得在各該單位經費預算內酌予
    比照本注意事項相當職等辦理（如福利機構、印製單位、評
    價聘雇及本部所屬單位編制外與約聘、聘雇人員未經核發薪
    給證者均屬之）」，然此應係針對無法直接適用行政院頒定
    「軍公教人員年終工作獎金發給注意事項」，且無其他依據
    可資發給年終工作獎金者，為慰問及獎勵其年終之辛勞，故
    許各單位另訂規定發給年終工作獎金所作之規定，依上開中
    央法規之規定，各單位仍應比照行政院訂頒工作獎金發給注
    意事項辦理（下級機關之命令不得抵觸上級機關之命令），
    即其發給之對象仍不含年中自請離職人員，此觀諸被上訴人
    提出國防部及行政院訂頒89年工作獎金發給注意事項第2 點
    ，均明定年終工作獎金發給對象僅限為年中退休（役、職）
    、資遣、死亡之人員，不包含年度中自願離職者自明。是上
    訴人稱被上訴人應依更優惠之國防部訂頒89年工作獎金發給
    注意事項第13點發放其之年終工作獎金，亦非可採。
  (三)上訴人雖稱受領之系爭工作獎金，依法繳納所得稅，故應將
    稅額扣除，其餘利益，上訴人於年假期間已使用花費殆盡，
    所受利益不復存在，應免負返還之責任云云。惟不當得利之
    受領人，不知無法律上之原因，而其所受之利益已不存在者
    ，免負返還或償還價額之責任。民法第182 條固定有明定，
    但所謂所受利益已不存在者，非指所受利益之原形已不存在
    而言，原形雖不存在，在實際上受領人所獲得之財產總額，
    現尚存在時，不得謂利益已不存在。上訴人雖為善意受領人
    ，但上訴人受領系爭工作獎金，縱已使用於日常生活花費殆
    盡，其使用系爭年終獎金後所換得之利益，就上訴人之整體
    財產而言仍有增加，即使用於清償債務，亦是減少負債，所
    受利益，亦屬存在，上訴人稱系爭工作獎金之利益已不存在
    ，不必返還，顯非可取。至上訴人另稱受領系爭工作獎金，
    須負擔所得稅款，該已繳納之稅捐因逾時效而不得請求退還
    ，故應扣除稅捐部分云云。惟系爭工作獎金因係被上訴人誤
    發給上訴人，上訴人因此溢納稅款，自得依稅捐稽徵法第28
    條規定申請退稅，上訴人於93年10月1 日、93年10月4 日收
    受應退還系爭工作獎金之通知時，應即退還並辦理退稅，乃
    上訴人因可歸責於己之事由而不為，此項因可歸責於己致超
    過退稅時效期限之事由，應由上訴人自行負擔，不得反由被
    上訴人負擔，故上訴人稱因退稅申請期限已過，無法申請退
    稅，縱認屬實，亦與應退還系爭工作獎金無涉。
  (四)按無法律上之原因而受利益，致他人受損害者，應返還其利
    益。民法第179 條前段定有明文，上訴人既於89年中自願離
    職，非屬行政院89年工作獎金發給注意事項應發放年終工作
    獎金之對象，上訴人領取系爭工作獎金，為無法律上之原因
    而受有利益，致被上訴人受有損害，應負返還之責。從而，
    被上訴人依前開規定請求上訴人返還溢領之系爭工作獎金，
    於法有據，為有理由。
  (五)末按給付有確定期限者，債務人自期限屆滿時起，負遲延責
    任。遲延之債務，以支付金錢為標的者，債權人得請求依法
    定利率計算之遲延利息。應付利息之債務，其利率未經約定
    ，亦無法律可據者，週年利率為5%。民法第229 條第1 項、
    第233 條第1 項前段、民法第203 條分別定有明文。本件被
    上訴人請求上訴人丁○○、乙○○返還溢領工作獎金47,630
    元、93,431元及均自催繳函文送達後2 月之翌日即93年12月
    2 日起、93年12月5 日起，均至清償日止，按週年利率5%計
    算之遲延利息，即屬有據，應予准許。
八、綜上所述，上訴人領取系爭工作獎金既無法律上之原因，被
    上訴人依不當得利之法律關係，請求上訴人丁○○、乙○○
    返還47,630元、93,431元，及各自93年12月2 日起、93年12
    月5 日起，均至清償日止，按週年利率5%計算之利息，為有
    理由，應予准許。原審就前開部分為上訴人敗訴之判決，並
    依職權宣告假執行，於法並無違誤。上訴意旨指摘原判決關
    於前開部分之判決不當，求予廢棄改判，為無理由，應予駁
    回其上訴。
九、又本件事證已臻明確，兩造其餘主張、陳述及所提證據，經
    審酌與本院前揭判斷不生影響，毋庸再予論述，併此敘明。
十、據上論結，本件上訴為無理由，依民事訴訟法第463 條、第
    385 條第1 項前段、第436 條之1 第3 項、第449 條第1 項
    、第78條，判決如主文。
中    華    民    國    98    年     5    月    19    日
              民事第一庭審判長法  官  郭琇玲
                              法  官  吳爭奇
                              法  官  潘進柳
上列正本證明與原本無異
不得上訴
中    華    民    國    98    年     5    月    21    日
                              書記官  谷貞豫


司法院資訊處製作；財團法人民間司法改革基金會備份。
